臺灣高等法院臺中分院刑事判決　　　　　民國九十二年度重上更(二)字第二三七號
　　上　訴　人
　　即 自 訴人　乙○○
　　被　　　告　甲○○
　　選任辯護人　張慶達
右上訴人因被告偽造文書案件，不服臺灣臺中地方法院中華民國八十六年十月二十三
日第一審判決（民國八十六年度自字第七三二號），提起上訴，經最高法院第二次發
回更審，本院判決如左：
　　主      文
上訴駁回。
    理      由
一、自訴意旨略以：被告甲○○與自訴人原為夫妻，二人已於民國（下同）八十五年
    一月五日離婚，坐落於臺中市○區○○段三一九、三二○地號土地，面積依序為
    四八二、四二五平方公尺，應有部分各為十萬分之一、十萬分之一千九百、同段
    三三二地號土地，面積四二五平方公尺，持分十萬分之一千九百、及其地上建物
    ，即門牌號碼臺中市○○路六三四號，原為自訴人所有，詎被告竟於七十六年七
    月十六日，偽造自訴人之署押及盜蓋自訴人之印章，偽造自訴人之委託書，向臺
    中市北屯區戶政事務所申請印鑑證明，使不知情之戶政人員據以核發印鑑證明書
    ，復於同月二十日，盜蓋自訴人之印鑑章於前開土地贈與所有權移轉契約書及建
    築改良物贈與所有權移轉契約書，持向臺中市中正地政事務所以贈與為原因而申
    請移轉登記，使該管地政人員將此不實事項登載於職掌之土地及建物登記謄本，
    並於八十二年三月二十三日持該不實之權狀，向華南商業銀行貸款，並向中正地
    政事務所設定本金最高限額抵押權新臺幣（下同）一千二百萬元，足以生損害於
    自訴人及臺中市北屯區戶政事務所、臺中市中正地政事務所對於印鑑核發及土地
    、建物登記管理之正確性，因認被告甲○○涉犯刑法第二百十四條、第二百十七
    條之偽造文書罪嫌云云。
二、按刑事訴訟法第三十七條規定自訴人得委任代理人到場，但並無許自訴人委任代
    理人代為提起自訴之規定，惟訴訟程序進行中對於有瑕疵之訴訟之行為，視情形
    可得補正者，可予以補正（最高法院七十六年台上字第七四三號判例參照），查
    自訴人自訴時，於自訴狀自訴人欄已明確載明為「自訴人乙○○」，然未由自訴
    人蓋章或簽名，其提起自訴之程序自有瑕疵。惟該瑕疵訴訟之行為，依上開判例
    之解釋，於訴訟程序進行中，亦非不得補正。本件自訴人已於八十六年八月十五
    日，自訴案件訴訟程序進行中具狀補正上述瑕疵。是本件提起自訴之瑕疵行為，
    即已補正而無不合法之情形，本院自得為實體審究。訊據被告甲○○堅決否認有
    何偽造文書犯行，辯稱：上述房地係經自訴人同意，並出具委託書後，伊始向相
    關行政機關申請印鑑證明及辦理土地、房屋所有權移轉登記，並無偽造文書、盜
    蓋印章等犯行等語。經查：
（一）自訴人乙○○與被告甲○○原係夫妻，坐落臺中市○區○○段三一九、三三二
      地號土地及其地上建物，即門牌號碼臺中市○○路六三四號，原為自訴人所有
      ，嗣經被告辦理相關手續後，移轉登記為被告所有等情，業經自訴人及被告供
      述甚明，並有委託書影本一份、土地及建物贈與所有權移轉契約書影本一份、
      土地及建物登記謄本各一份等附卷可參，被告將自訴人所有之上開土地、房屋
      ，變更登記為其所有之事，殆無疑義，惟被告究經自訴人之授權或擅自變更登
      記，則有待審究。查自訴人曾出具未載日期之委託書載明：「本人因公務煩（
      繁）忙，委託妻甲○○代領印鑑證明書乙份，此致北屯區戶政事務所，委託人
      乙○○」等語，並於簽名之下加按指印，該委託書係真正，業經自訴人供承在
      卷（見本院上訴卷第二十三頁、第三十二頁），而自訴人及被告原住臺中市○○區○○里○○街六一巷十弄七號，七十七年二月十一日遷住臺中市○區○○
      里○○路六三四號，有戶籍謄本可稽（見原審卷第一二三頁），而本件自訴人
      所指被告偽造之該件委託書，其製作之日期係七十六年七月十六日，本件房、
      地移轉登記為贈與之原因發生時間係七十六年七月二十日（見原審卷第六頁、
      上訴卷第二十八頁），被告於本院審理時亦供稱上開未押日期之該委託書係於
      七十六年七月十六日之前所寫云云（見更(二)卷第一一九頁），倘自訴人所陳該
      件未押日期之委託書係其於八十年間要被告將房屋過戶回來方寫給被告等情屬
      實，則八十年當時自訴人與被告之戶籍業已遷至臺中市○區○○里○○路六三
      四號，自訴人在該委託書上應無再將住址寫為「：：：雷中街六十一巷十弄七
      號」，並由被告向台中市北屯區戶政事務所申請印鑑證明之理（參見原審卷第
      四十五頁），足見自訴人上開委託書應係在七十六年七月十六日之前所書立。
      次按被告於八十年七月二十九日書立切結書，言明自訴人應將薪資收入歸被告
      處理，被告同意將上開大雅路六三四號房屋產權之半數給予自訴人，有切結書
      足憑（見本院上訴卷第二六頁），被告雖否認該切結書為真正，經本院送請憲
      兵司令部刑事支援中心鑑定結果，該切結書上較低處之指紋為被告所有，有鑑
      定書足憑（見本院上訴卷第六十頁），自訴人與被告於八十一年五月二十九日
      簽具離婚協議書，其中第七條約定「標的物坐落於臺中縣大雅路六三四號房屋
      一棟，所有權人為甲○○，全權歸屬女方所有，惟女方應支付男方新台幣五百
      萬元」，雙方八十五年二月二十八日簽具和解書，第二條但書約定「但原來乙
      方（甲○○）名下之財產使用收益全歸乙方自行處分」，此分別有離婚協議書
      及和解書影本各一份存卷可參（見原審卷第四六－四七頁），揆諸當時情形，
      自訴人當時出具上開委託書應係委託被告辦理過戶事宜，否則自訴人豈有憑空
      出具委託書交予被告，而由被告於申請印鑑證明後即辦理系爭房地過戶，自更
      無於事後承認係爭房屋之所有權為被告所有之理，由此益證自訴人授權範圍係
      包含系爭房地過戶之情。
（二）雖自訴人曾於七十七年六月二日寄發存證信函予被告，謂被告擅自盜印用章偽
      造委託書涉有偽造文書，應於接函後二百內交還印鑑證明妥為解決，否則則依
      法究辦等語（見原審卷第三一頁），及八十二年八月間被告與丙○○之對話錄
      音暨七十七年五月三十一日雙方之對話錄音中，被告曾有言明被告有偷領自訴
      人委託書偷蓋印章及被告有謂花二十多萬辦過戶，買安心，以及被告稱夫妻間
      無偽造文書問題等等之對話（見原審卷第三二頁、本院上訴卷第九八頁、本院
      更(一)卷第三五－三九頁），但存證信函僅為自訴人片面之聲明，而被告與丙○○之對話，被告雖曾言明：「他要跟妳弄一張委託書啊，像我要偷領我先生那
      樣」等語，惟被告否認該錄音之真實性，且經本院將自訴人提出之該錄音帶送
      法務部調查局作聲紋鑑定，經法務部調查局（九十）陸(三)字第九○○○三三七
      四號函覆鑑定結果為：送鑑定錄音帶內於譯文標示第一段、第二段及第三段部
      分疑似甲○○、乙○○之聲音均與其本人之聲音音質相同（見本院更(一)卷第四
      四之一頁），故不能以此證明該錄音帶中確為被告之聲音，亦難認該錄音對話
      內容為真正。又縱認該錄音對話為真正，惟其證據力自較上開委託書等書面資
      料為差，而雙方之對話甚為長，且自訴人再三引言謂被告應提示印鑑證明及
      所有權狀，意在套供，此觀譯文即明，否則不動產是否過戶，查閱土地或建築
      改良物登記簿謄本即可明究竟，何必大費周章錄音存證，被告既在自訴人再三
      糾問之下，其對話難免不耐或虛應故事，此等對話亦不足以證明自訴人無授權
      過戶之情，此等錄音內容自不足以推翻自訴人委託授權過戶之情甚明。另本院
      傳拘丙○○未到（見更(二)卷第六十九頁、第七十八頁、第八十四頁、第一○五
      頁），惟查未載日期之委託書，業經自訴人供承係屬真正，已如上述，自訴人
      確有委託被告代領即鑑證明書之事實，被告並無偽造委託書偷領自訴人印鑑證
      明書之情事，則縱令被告於該對話中曾向丙○○言及「他要跟妳弄一張委託書
      啊！像我要偷領我先生的那樣：：：」云云，亦與實情不合，本件事證已臻明
      確，認無再予傳訊證人丙○○及函送為聲紋鑑定之必要。自訴人另指稱上開委
      託書乃八十年所書立，旨在解決被告與自訴人於八十年七月二十九日所達成之
      協議中，被告同意將系爭不動產之所有權二分之一移轉登記予自訴人之用云云
      。惟查上開委託書係在七十六年七月十六日之前所書立，已如前述，故自訴人
      此項供述核與委託書書立日期不符，自不足採信。另自訴人又供稱該委託書係
      八十年書立，係在購買另戶房屋之用云云，然查購買房地之一方無庸提出印鑑
      證明，只要曾購買房地者即明，而上開大雅路六三四號土地原登記為自訴人所
      有，有土地登記簿謄本可稽，自訴人再贖買另戶房屋亦無庸提出印鑑證明，故
      自訴人所指上情，核與事證不符，不足採信。至於被告設定最高限額抵押權並
      無冒名之情，且該抵押權可預先設定與債權非必同時存在，是此項設定無虛假
      不實之情亦明。又辦理即鑑登記機關為當事人戶籍所在地戶政事務所，當事人
      遷出戶籍管轄區域者，原登記之印鑑視同註銷，有台中市北屯區戶政事務所九
      十二年十一月七日中市北屯戶字第九二○八四七三號函附卷可稽，自訴人認為
      其原設主登記之印鑑資料仍留存於台中市北屯區戶政事務所乙節，不可採取。
      再者，自訴人於七十六年七月間同意被告將系爭房、地以贈與為原因辦理過戶
      ，於離婚協議書上特別明載「所有權人為甲○○，全數歸屬女方所有」云云，
      再度確認財產之分配與歸屬，亦屬情理之常。綜上說明，上開委託書既為自訴
      人所書立，且二次協議及和解均載明上開房屋之所有權歸被告所有，自訴人提
      出之事證不足以確切證明被告有上開犯行，此外，復查無其他積極證據足以證
      明被告有行使偽造私文書及使公務員為不實登載之犯行，自應為無罪之諭知。
三、原審因認被告之犯罪行為不能證明，而為被告無罪之判決，核無不合，自訴人上
    訴意旨猶執陳詞，指摘原判決此部分不當，、為無理由，應予駁回。
四、據上論斷，應依刑事訴訟法第三百六十八條，判決如主文。
中      華      民      國　    九十三     年     三      月   二十三 　日
　　　　　　　　　　　　　　　　臺灣高等法院臺中分院刑事第十庭
　　　　　　　　　　　　　　　　　　　審判長法  官  林  照  明
　　　　　　　　　　　　　　　　　　　　　　法　官  林  清  鈞
　　　　　　　　　　　　　　　　　　　　　　法　官  吳　重　政
右正本證明與原本無異。
一、被告不得上訴。
二、自訴人得上訴。
如不服本判決應於收受送達後十日內向本院提出上訴書狀，其未敘述上訴之理由者並
得於提起上訴後十日內向本院補提理由書（均須按他造當事人之人數附繕本）。
　　　　　　　　　　　　　　　　　　　　　　書記官　林  育　德
中      華      民      國　    九十三     年     三      月   二十六 　日
                                                                        Ｒ
